【裁判字號】    91,訴,5089
【裁判日期】    920721
【裁判案由】    廢棄物清理法
【裁判全文】
臺北高等行政法院判決                            九十一年度訴字第五○八九號
                              .
    原      告  甲○○
    訴訟代理人  梁穗昌律師
    被      告  桃園縣龜山鄉公所
    代  表  人  乙○○鄉長）.
    訴訟代理人  丙○○
    訴訟代理人  丁○○
右當事人間因廢棄物清理法事件，原告不服桃園縣政府中華民國九十一年十月二日府
法訴字第○九一○二○一一六○號訴願決定，提起行政訴訟。本院判決如左︰
    主  文
訴願決定撤銷。
訴訟費用由被告負擔。
    事  實
壹、事實概要：被告桃園縣龜山鄉公所所屬稽查員於民國（下同）九十年六月六日上
    午十時三十分，在原告甲○○所有之龜山鄉○○○段陳厝坑小段四三九地號土地
    上，發現清倒大量廢棄物，乃依違反廢棄物清理法，以九十年六月十八日以桃龜
    鄉清字第九○○一二二七七號函附同日桃龜鄉清字第○○六五三○號處分通知書
    ，裁處罰鍰十五萬元，嗣並於九十年九月十三日以桃龜鄉清字第九○○一八五二
    四號函（並附桃龜鄉清催字○○四六三九號催繳書）催原告請於期限內向被告所
    屬財政課開立繳款書，至龜山鄉農會繳款結案，逾期即移送法院強制執行。原告
    不服，提起訴願，旋遭駁回，遂向本院提起行政訴訟。
貳、兩造聲明：
一、原告聲明求為判決：
(一)、訴願決定及原處分（被告桃龜鄉清字第六五三○號罰鍰處分）均撤銷。
(二)、訴訟費用由被告負擔。
二、被告聲明求為判決：
(一)、駁回原告之訴
(二)、訴訟費用由原告負擔。
參、兩造之爭點：
一、原告主張之理由：
(一)、查被告九十年九月十三日桃龜鄉清字第九○○一八五二四號函，原告係於半年後
    九十一年三月十一日始收到，在此之前原告並未收受被告任何行政處分之通知。
    至於前揭函中所謂「九十年六月十八日桃龜鄉清字第九○○一二二七七號函」則
    自始未曾寄予原告，故原告無從得知繳款事宜。本件訴願決定謂原告拒不繳納，
    與事實完全不符。
(二)、按被告九十年九月十三日桃龜鄉清字第九○○一八五二四號函，始通知其對原告
    為罰鍰十五萬元之行政處分，並於該函所附○○四六三九號催繳書中記載處分之
    內容，原告係對該科處罰鍰行政處分提起訴願，本件訴願決定逕以原告訴願對象
    係被告前揭催繳通知單，並以其係單純之事實通知為由，對原告做成訴願不受理
    之決定，實屬違誤。
(三)、原告所屬系爭土地遭他人傾倒廢棄物，原告早已一再向被告反應，請被告安排人
    員巡查，九十年五月二十八日並向大坑派出所報案，九十年六月五日又出具授權
    書予被告所屬清潔隊，使其隊員得自由進出系爭土地取締亂倒廢棄物之不肖之徒
    。另原告為防止他人在系爭土地上亂倒廢棄物，於九十年六月八日在系爭土地上
    設置「私有土地嚴禁傾倒或焚燒廢棄物，違者法辦」之標示牌，九十年八月六日
    在該地入口處以水泥砌成水泥牆，以杜絕不肖之徒再進入傾倒廢棄物。於平日更
    派員不定時至該地巡查，且於九十年九月十三日發現系爭土地為防堵他人傾倒廢
    棄物所砌成之水泥牆已遭破壞，並有人亂倒廢棄物，原告即在九十年九月十四日
    具陳情書予被告請其能伸張公權力。綜上所述，足可證明被告單憑現場有廢棄物
    而未查明其來源及實際傾倒者，即科以原告罰鍰，實屬違誤。
二、被告主張之理由：
(一)、原告所有位於桃園縣龜山鄉○○○段陳厝坑小段地號四三九之土地，有違規清倒
    大量廢棄物，嚴重影響環境衛生及水土保持情事，業經被告會同桃園縣環保局等
    ，於九十年六月六日十時三十分查獲屬實並拍照存證在案，足見原告未善盡土地
    所有權人依法應盡之責任，被告業已數次函文請其改善或處分，均未見成效（原
    為山谷之地因廢棄物堆積幾為平地），故被告依法科處罰鍰並無違失。
(二)、查被告於九十年六月十八日以桃龜鄉清字第九○○一二二七七號告發暨處分通知
    函寄予原告，遭郵局退回後，另於同年九月十三日以桃龜鄉清字第九○○一八五
    二四號催繳函寄予原告，仍遭郵局退回，遂於審計部台灣省桃園縣審計室至被告
    調查「違反廢棄物清理法罰鍰收繳款執行情形」，並責令被告清查，故被告查察
    後即另行於九十一年三月十一日送達原告原催繳函，並於同年九月十二日送達原
    告原告發單暨處分通知函，顯見被告並無行政作業之違誤。
    理  由
一、按訴願法第五十七條規定：「訴願人在第十四條第一項所定期間向訴願管轄機關
    或原行政處分機關作不服原行政處分之表示者，視為已在法定期間內提起訴願。
    但應於三十日內補送訴願書。」另按「人民不服官署之處分而提起訴願，依（舊
    ）訴願法第四條第一項規定，固應於官署之處分書達到之次日起三十日之期間內
    為之。但所謂達到，係指將該處分書送達於應受送達人而言，若未經合法送達，
    或雖曾送達而無法證明應受送達人係於何時收受，則訴願期間，即無從起算，自
    不發生訴願逾期之問題。」行政法院五十五年判字第一五九號亦釋示在案。
二、我國行政爭訟法制，訴願程序係司法行政訴訟外，極為重要之一環，不僅為行政
    訴訟之前置程序，訴願法關於事實之調查程序事項均有繁複詳細的規定，足見我
    國之立法者係將訴願決定機關以準司法機關視之。另訴願法修法過程，係將訴願
    法及行政訴訟法草案之再訴願╴地區行政法院雙軌制，在立法院刪除再訴願制度
    而成現制，可知我國法制，原係將訴願審議列為替代審級之制度，我國行政爭訟
    並非單純以司法審查為中心甚明，我國行政訴訟之撤銷訴訟及課予義務訴訟均以
    訴願為前置程序，與德國之立法例大略相同，但卻無地方行政法院此一審級，顯
    見我國立法者有將訴願程序代替我國行政訴訟法制不存在之地方行政法院此一審
    級。所以訴願管轄機關亦應以準司法機關之自我要求審查案件，不應率以程序事
    項（特別是非行政處分）予以不受理決定。而且訴願機關率以程序事項不受理駁
    回之情形，行政法院若不予糾正，則訴願機關減輕行政法院負擔之功能將大為降
    低，殊非立法之本意。是以在本次行政爭相關法制修法前，行政訴訟實務作法，
    一向以：若訴願機關或再訴願機關從程序上不受理或應不受理而以實體作成訴願
    決定或再訴願決定，行政法院均撤銷該違法之訴願決定或再訴願決定，以玆糾正
    ，顯係將訴願決定或再訴願決定機關視為審級，而非僅係行政訴訟之前置程序而
    已，自有其道理。
三、況訴願機關係分門別類經過各該主管機關審議處理，自有就其擅長之專業判斷之
    功能，經訴願實體審議之案件，行政法院法官將可集中心力於處分合法性判斷。
    所以若訴願機關一再以不受理為決定，不為實質審議者，訴願決定機關與行政法
    院分工之功能亦將喪失，所以訴願決定不受理係屬違法者，高等行政法院自應撤
    銷該訴願決定，由訴願機關以其專業判斷再為實體審議，以保障人民權益，不因
    行政訴訟法修正而有不同。且撤銷訴願決定之案件，應僅限於訴願決定逕以不合
    法為不受理係屬違法，而未為實體決定之案件，亦不致於有修正前行政訴訟法一
    再撤銷發回訴願機關，致案件無法即時得到司法救濟之弊。
四、原告起訴意旨略謂：查被告九十年九月十三日桃龜鄉清字第九○○一八五二四號
    函，原告係於九十一年三月十一日始收到，在此之前原告並未收受被告任何行政
    處分之通知。被告並於前揭函所附○○四六三九號催繳書中記載本件處分之內容
    ，原告係對該科處罰鍰行政處分提起訴願，本件訴願決定逕以原告訴願對象係被
    告前揭催繳通知單，並以其係單純之事實通知為由，對原告做成訴願不受理之決
    定，實屬違誤。另原告為避免系爭土地遭人任意傾倒垃圾，已竭盡所能盡力防免
    ，被告不查，即對原告科以重罰，要非妥適等語。
五、經查，被告桃園縣龜山鄉公所所屬稽查員於九十年六月六日上午十時三十分，在
    原告甲○○所有之龜山鄉○○○段陳厝坑小段四三九地號土地上，發現清倒大量
    廢棄物，乃依違反廢棄物清理法，以九十年六月十八日以桃龜鄉清字第九○○一
    二二七七號函附同日桃龜鄉清字第○○六五三○號處分通知書，裁處罰鍰十五萬
    元，嗣並於九十年九月十三日以桃龜鄉清字第九○○一八五二四號函（並附桃龜
    鄉清催字○○四六三九號催繳書）催原告請於期限內向被告被屬財政課開立繳款
    書，至龜山鄉農會繳款結案，逾期即移送法院強制執行。原告於訴願書固係對被
    告前揭九十年九月十三日以桃龜鄉清字第九○○一八五二四號函表示不服，受理
    訴願機關乃以非行政處分為由，逕為訴願不受理之決定，固非無見。
六、惟查，原告既於訴願時陳稱係對該罰鍰事件不服，而原處分機關亦在訴願答辯時
    陳明原告訴願不服之事件係九十年六月六日之罰鍰事件，並將以九十年六月十八
    日以桃龜鄉清字第九○○一二二七七號函（未附同日桃龜鄉清字第○○六五三○
    號處分通知書），即九十年六月六日之罰鍰事件之原罰鍰行政處分全卷影本附於
    答辯狀中提呈受理訴願機關，此有原被告之訴願書、訴願答辯書及附件可稽，受
    理訴願機關自應詳細查明何者為該九十年六月六日之罰鍰事件之原處分，並就該
    原處分之合法要件及實體有無理由詳予審議，殊不應率以九十年九月十三日以桃
    龜鄉清字第九○○一八五二四號之催繳函，為非行政處分，逕為訴願不受理之決
    定。
七、另查被告所為九十年九月十三日桃龜鄉清字第九○○一八五二四號催繳函，原告
    係於半年後九十一年三月十一日始收到，本件之原處分「九十年六月十八日桃龜
    鄉清字第九○○一二二七七號函」（附同日桃龜鄉清字第○○六五三○號處分通
    知書）亦未曾寄予原告，此有被告所提送達回執可稽，並為被告於行政訴訟答辯
    狀所自認，堪認為實。故原告無從得知本件九十年六月六日之罰鍰事件之原處分
    即罰鍰十五萬元之行政處分之內容，是以原告雖係對○○四六三九號催繳書不服
    ，但實係對於該催繳書所記載處分之內容不服，亦即原告係對該科處罰鍰行政處
    分「九十年六月十八日桃龜鄉清字第九○○一二二七七號函」（附同日桃龜鄉清
    字第○○六五三○號處分通知書）提起訴願，本件訴願決定逕以原告訴願對象係
    被告前揭催繳通知單，並以其係單純之事實通知為由，對原告做成訴願不受理之
    決定，實屬違誤。
八、從而，本件訴願管轄機關桃園縣政府應予以受理，詎竟以該函係非行政處分為由
    作成九十一年十月二日府法訴字第○九一○二○一一六○號訴願不受理決定，依
    上開說明，訴願決定顯係違法，自應將訴願決定撤銷，由訴願管轄機關予以受理
    ，另為適法之決定。惟本件係依程序理由而為判決，故兩造實體上爭執尚無審酌
    之必要。
據上論結，本件原告之訴為有理由，爰依行政訴訟法第九十八條第三項前段，判決如
主文。
中      華      民      國    九十二    年      七      月    二十一    日
                                臺 北 高 等 行 政 法 院  第 五 庭
                                            審 判 長 法  官  張瓊文
                                                     法  官  黃清光
                                                     法  官  劉介中
右為正本係照原本作成。
如不服本判決，應於送達後二十日內，向本院提出上訴狀並表明上訴理由，如於本判
決宣示後送達前提起上訴者，應於判決送達後二十日內補提上訴理由書（須按他造人
數附繕本）。
中      華      民      國    九十二    年      七      月    二十一    日
                                                     書記官  黃明和


司法院資訊處製作；財團法人民間司法改革基金會備份。
